臺灣高等法院臺中分院民事判決
111年度家上字第36號
上  訴  人  乙○○
訴訟代理人  季佩芃律師
被  上訴人  甲○○

訴訟代理人  洪嘉鴻律師
複  代理人  陳逸律師  
上列當事人間離婚等事件，上訴人對於中華民國110年12月28日
臺灣苗栗地方法院110年度婚字第102號第一審判決提起上訴，本
院於111年8月23日言詞辯論終結，判決如下：
    主  文
一、上訴駁回。
二、上訴人得依如附表所示之時間、方法及兩造應遵守事項，與
    兩造所生未成年子女丙○○、丁○○會面交往。
三、第二審訴訟費用由上訴人負擔。
    事實及理由
壹、被上訴人主張：兩造於民國93年1月3日結婚，婚後育有未成
    年子女丙○○（95年7月13日生）、丁○○（95年7月13日生）。
    上訴人長期酗酒，酒後有諸多失控舉措，造成其與丙○○、丁
    ○○受有身體上傷害，伊隨時對其為言語、肢體暴力，致其夜
    不得眠、終日慌恐。又上訴人自110年5月8日起，懷疑其有
    外遇，即恐嚇其不得與伊離婚，伊多次情緒失控出手抓傷其
    ，並對丙○○、丁○○逼問吼罵，其不得已於110年5月間搬離居
    所，兩造分居迄今。上訴人對其所為上開家庭暴力行為，嗣
    經其聲請臺灣苗栗地方法院（下稱苗院）對上訴人核發通常
    保護令（110年度○○字第000號）獲准。上訴人上開侵害行為
    已造成其身體及精神上之嚴重損害，逾越夫妻通常所能忍受
    之程度，並損害其人格權及人身安全，實無從繼續保持兩造
    共同生活之圓滿、安全及幸福等情。爰依民法第1052條第1
    項第3款、第2項、第1055條第1項，及第1084條第2項規定，
    請求判准兩造離婚，酌定丙○○、丁○○之權利義務行使、負擔
    ，由其單獨任之，及判命上訴人應按月給付其關於丙○○、丁
    ○○成年前之扶養費用各9,370元。
貳、上訴人則以：兩造開始發生爭執係因被上訴人日記上記載「
    其與其他男性有超過社會生活所許可範圍之接觸」，且上訴
    人於109年10月14日，目睹被上訴人坐上車牌號碼：000-000
    0白色汽車。經上訴人事後詢問被上訴人，其則不斷向伊道
    歉。嗣兩造於110年5月6日晚間、7日凌晨，就該外遇男子之
    事討論，被上訴人承諾兩造要重新開始，回家照顧小孩、跟
    伊同居，不再跟外面男人聯繫。於被上訴人不忠前，兩造婚
    姻並無破綻，縱伊有飲酒，也未造成兩造婚姻破綻。被上訴
    人係因其外遇後，始開始厭惡伊，其不滿伊詢問其外遇細節
    及伊希望挽回其，遂藉故離家，嗣後並聲請上開通常保護令
    。兩造婚姻之破綻係因可歸責於被上訴人之事由所致，其不
    得依民法第1052條第2項規定，請求離婚。如法院判准兩造
    離婚，就酌定丙○○、丁○○之權利義務行使、負擔部分，應由
    兩造共同任之，但伊同意由被上訴人擔任主要照顧者；就原
    判決判命伊給付被上訴人關於丙○○、丁○○成年前之扶養費用
    部分，伊無意見。但伊於原審判決兩造離婚前，與丙○○、丁
    ○○會面交往，已有明顯困難，伊僅能透過社工師之協助，勉
    強獲得與丙○○、丁○○會面交往之機會，然一個月不到一次。
    爰請酌定伊與丙○○、丁○○會面交往方式等語置辯。
參、原審為上訴人敗訴之判決，上訴人不服，上訴求為判決：一
    、原判決廢棄。二、上開廢棄部分，被上訴人於第一審之訴
    駁回。被上訴人則聲明：上訴駁回。
肆、兩造不爭執事項（參本院卷56頁）：
一、兩造因故自110年5月間起，分居迄今。
二、如法院判准兩造離婚，就原判決主文第3項判命上訴人應給
    付被上訴人關於丙○○、丁○○成年前之扶養費部分，不爭執。
伍、本院得心證之理由：
一、兩造婚姻關係已達民法第1052條第2項前段所定難以維持婚
    姻之重大事由，且上訴人之可歸責程度為較重：　　　　
  ㈠按民法第1052條第2項所稱：有前項以外之重大事由，難以維
    持婚姻者，夫妻之一方得請求離婚，係抽象的、概括的離婚
    事由，乃緣於74年修正民法親屬編時，為因應實際需要，參
    酌各國立法例，導入破綻主義思想所增設。同條項但書規定
    ：難以維持婚姻之重大事由應由夫妻之一方負責者，僅他方
    得請求離婚，乃因如肯定有責配偶之離婚請求，無異承認恣
    意離婚，破壞婚姻秩序，且有背於道義，尤其違反自己清白
    之法理，有欠公允，同時亦與國民之法感情及倫理觀念不合
    ，因而採消極破綻主義，而非積極破綻主義。以故，難以維
    持婚姻之重大事由，非應由夫妻之一方負責者，雙方均得請
    求離婚；其事由應由夫妻之一方負責者，僅他方得請求離婚
    ；倘夫妻雙方就該事由均須負責時，則應比較衡量雙方之有
    責程度，僅責任較輕之一方得向責任較重之他方請求離婚，
    如有責程度相同時，雙方均得請求離婚，始屬公允（參最高
    法院109年度台上字第710號民事判決）。
　㈡被上訴人主張：兩造於93年1月3日結婚，婚後育有丙○○、丁○
    ○，現兩造婚姻關係仍存續中。嗣因上訴人於110年5月8日，
    對其施以家庭暴力行為，經其聲請法院對上訴人核發通常保
    護令獲准。又兩造因故自110年5月間起，分居迄今之事實，
    業據其提出戶籍謄本、苗院110年度○○字第000號通常保護令
    （參原審卷29-35頁）為證，且為上訴人所不爭執，此部分
    堪信為真實。
  ㈢被上訴人主張：兩造婚姻關係已達民法第1052條第2項前段所
    定難以維持婚姻之重大事由，且上訴人之可歸責程度為較重
    之事實，為上訴人所否認，辯稱：兩造婚姻關係生變而有破
    綻，係導因自被上訴人有與其他男子外遇，並非上訴人之小
    酌飲酒習慣所致。
　㈣丙○○於原審陳稱：「從我念國一開始，父母感情就不好。我
    現在念高一。在我國一之前，父母感情普通，這三年因為爸
    爸懷疑媽媽出軌，感情不好。爸爸會跟蹤媽媽，另媽媽如果
    下班晚幾分鐘回家，爸爸會出去找媽媽，也會一直問我跟妹
    妹，媽媽去哪裡，為何還沒回家，曾經從晚上11時問到凌晨
    1時。爸爸喝酒醉，會摔東西，還會尿在地板，有時候酒醉
    會用爬的，爬到床邊，拉我或妹妹的腳，有一次我們很害怕
    ，把門鎖上，爸爸就把門踢破一個洞。這種狀況在我們國小
    時比較多，但國中時次數比較少，爸爸酒後也會去抓媽媽。
    爸爸說話很難聽，有時候我假日會睡比較晚，爸爸就會說『
    你們是台灣米蟲』、『你們都在等死』。這些都是我國中時期
    的事情，講很多次。我認為父母婚姻無法維持，因為他們感
    情很差，我出生前，爸爸婚後就有酗酒情形，而媽媽很早就
    有想跟爸爸離婚之念頭，想要等我及妹妹長大，但媽媽還是
    沒有辦法再承受。我沒有感覺到媽媽有何行為，會讓人覺得
    她跟他人有感情牽扯（參原審卷168-171頁）。」等語。
　㈤丁○○於原審陳稱：「父母在保護令的事件發生前大約2、3個
    月開始感情不好，因為爸爸會懷疑媽媽說的話，會認為媽媽
    在說謊，懷疑媽媽出軌。爸爸會對媽媽摔東西，也會很大聲
    吼媽媽，有動手打，我有看過幾次。爸爸有時候會喝酒酒醉
    ，會發酒瘋，鬧到很晚，有時會鬧到早上，會摔東西，大吼
    大叫。這種情形這兩、三年都有。我認為父母間婚姻沒有什
    麼機會維持，因為溝通不良，沒有辦法去理解對方及信任對
    方，他們會吵架，吵架完還是會發生。媽媽的行為都很正常
    （參原審卷171-173頁）。」等語。
  ㈥上訴人提出被上訴人書寫之日記（參原審卷第158-160頁），
    欲證明：被上訴人有與其他男子為客觀外遇行為之事實。惟
    觀諸該日記所載之文字及照片所示內容，固堪認被上訴人於
    兩造婚姻關係存續期間，因與上訴人感情生變而不睦，致「
    主觀上」片面希望與其他男子交往或戀愛（主觀精神外遇）
    之情事，但尚無從逕以認定被上訴人確已與其他男子為逾越
    一般男女正常交往行為（客觀外遇行為）之事實。另觀諸上
    訴人所提兩造LINE對話內容、錄音譯文暨光碟、隨身碟與2
    張汽車照片（參原審卷155-157、161-163、207頁）所示，
    並無從證明上訴人所辯：被上訴人有與其他男子為客觀外遇
    行為之事實為真實。
　㈦本院經綜合審酌上情及兩造所為辯論意旨後，認兩造自110年
    5月間起，因故分居迄今已逾1年，於分居期間，均消極被動
    ，並未積極尋思相互退讓，共謀修補回復兩造婚姻關係之途
    ，反而放任兩造分居之狀態一直持續迄今，猶未改善。準此
    ，實難認兩造在主觀上，仍願意花費心思，積極修補並維繫
    兩造之婚姻關係，憑以繼續共營幸福美滿之家庭生活，已致
    兩造婚姻關係淪為僅徒具婚姻之形式外觀，已喪失夫妻本應
    共同生活、相互扶持之實質內涵。又綜參丙○○、丁○○上開所
    述及上訴人所提上開事證，堪認兩造婚後之所以會感情生變
    而不睦，應係導因於上訴人常會酒醉發酒瘋，且會對被上訴
    人施以精神上與身體上之家庭暴力行為，導致被上訴人因此
    有上述主觀精神外遇之情事。況於110年5月8日前之2、3年
    ，兩造感情即已生變而不睦，最終因上訴人對被上訴人施以
    家庭暴力行為，造成兩造分居迄今，由此足認兩造之婚姻關
    係，已喪失婚姻關係本質中，本應有之夫妻互愛、互信、互
    諒、互持等重要基石。而依社會上一般觀念為體察，任何人
    處於同一情況下，均不願繼續維持婚姻生活，故客觀上堪認
    兩造婚姻關係應已達重大破綻程度，且已無回復之可能性。
    本院經比較衡量後，認兩造就此難以維持婚姻之重大事由，
    均屬可歸責之一方，且應以上訴人之有責程度較重。從而，
    依上開說明意旨，被上訴人依民法第1052條第2項規定，請
    求判決離婚，為有理由。被上訴人依民法第1052條第2項規
    定，訴請離婚部分，既為有理由，則其另依民法第1052條第
    1項第3款規定請求部分，自無庸再予審酌，附予敘明。
二、對於丙○○、丁○○權利義務之行使或負擔，應酌定由被上訴人
    任之，方符彼等之最佳利益：　　
　㈠按法院為酌定對於未成年子女權利義務之行使或負擔時，應
    依未成年子女之最佳利益，審酌一切情狀，參考社工人員之
    訪視報告，尤應注意民法第1055條之1第1項所列各款之注意
    事項。
　㈡兩造於本院審理終結前，對於丙○○、丁○○權利義務之行使或
    負擔並未協議由一方或雙方共同任之，本院自得依被上訴人
    之聲請酌定之。經原審依職權函請苗栗縣政府社會處委託中
    華民國珍珠社會福利服務協會對兩造及丙○○、丁○○進行訪視
    ，結果略為：「酌定親權部分：1.建議：由被上訴人單獨行
    使親權，維持目前照顧方式。惟本案涉及家暴，請法院參酌
    其他證據，自行裁定。理由：被上訴人離家前為主要照顧者
    ，也具有較好親子關係，目前丙○○、丁○○受照顧狀況良好。
    但上訴人具有較佳的照護環境，也是丙○○、丁○○熟悉的環境
    ，考量丙○○、丁○○已不需太多時間照顧，建議尊重丙○○、丁
    ○○意願，由被上訴人維持目前照顧方式，維持最小變動，維
    護丙○○、丁○○利益。...酌定會面探視方案部分：1.一般探
    視、自行約定。理由：丙○○、丁○○已經15歲，具有保護自己
    的能力，可以自行約定會面，建議尊重丙○○、丁○○意願。..
    .」等情，有該協會110年11月7日函所附訪視報告附於原審
    卷133-142、207頁可參。
　㈢本院經綜合審酌：被上訴人具有單獨任丙○○、丁○○之權利義
    務行使或負擔之意願，且具有一定之親職能力，並無不適任
    之情事。復衡以丙○○、丁○○於社工人員訪視及原審審理時，
    均明確表示：若兩造判決離婚，彼等想跟被上訴人同住（參
    原審卷171、173頁）。而彼等當時均已滿15歲（現已年滿16
    歲），已有相當之自主及意思表示能力，應適度尊重彼等之
    意願（請求不公開，參原審卷207頁）。再參以最小變動及
    手足不分離原則（丙○○、丁○○長期由被上訴人保護教養，目
    前與被上訴人同住）等一切情狀後，認丙○○、丁○○權利義務
    之行使或負擔，應酌定由被上訴人單獨任之，方符彼等之最
    佳利益。
三、上訴人與丙○○、丁○○會面交往部分：
  ㈠按法院得依請求或依職權，為未行使或負擔權利義務之一方
    酌定其與未成年子女會面交往之方式及期間。但其會面交往
    有妨害子女之利益者，法院得依請求或依職權變更之，民法
    第1055條第5項定有明文。
  ㈡丙○○、丁○○之權利義務之行使或負擔，應酌定由被上訴人單
    獨任之，方符彼等之最佳利益，已如前述。惟父母子女天性
    ，天下皆同，為免丙○○、丁○○長期由被上訴人保護教養後，
    會對上訴人感到陌生，甚至排斥，致有剝奪彼等得享有上訴
    人父愛之虞。復兼顧丙○○、丁○○人格之正常發展，與滿足親
    子孺慕之情，並衡酌上訴人目前與丙○○、丁○○互動情形，本
    院認基於丙○○、丁○○之最佳利益，彼等應有「適度」與上訴
    人會面交往，以促進彼等健康成長。爰於參酌上訴人所提伊
    與丙○○、丁○○會面交往方案（平常日隔週過夜，寒、暑假長
    住10日、30日，及三節假日等，參本院卷60頁），及被上訴
    人之意見（應依丙○○、丁○○之意願為酌定，參本院卷67頁）
    ，並適度尊重丙○○、丁○○之意願（請求不公開，參原審卷20
    7頁），及彼等目前就學與日常生活所需等一切情狀後，爰
    依上訴人之請求，酌定伊與丙○○、丁○○會面交往之時間與方
    法等如附表所示。 
四、兩造已就判決離婚後，原判決主文第3項判命上訴人應給付
    被上訴人關於丙○○、丁○○成年前之扶養費部分，不爭執（參
    上述肆、兩造不爭執事項：二、），且本院認原審就此部分
    之認定，核無違誤，爰引用原判決就此部分所載之理由（參
    原判決第6、7頁），茲不復贅。
五、綜上所述，原審依被上訴人之請求，判准其與上訴人離婚，
    並酌定丙○○、丁○○權利義務之行使或負擔，由被上訴人任之
    ，及判命上訴人應按月給付被上訴人關於丙○○、丁○○成年前
    之扶養費，經核尚無違誤或不當之處。從而，上訴人提起上
    訴，求為廢棄原判決，為無理由，應予駁回。又本院基於丙
    ○○、丁○○之最佳利益，爰依上訴人之請求，酌定伊與彼等會
    面交往之時間、方法及兩造應遵守事項如主文第2項所示。
六、本件事證已臻明確，兩造其餘之攻擊或防禦方法及所用之證
    據，經本院斟酌後，認為均不足以影響本判決之結果，爰不
    逐一論列，併此敘明。
陸、據上論結，本件上訴為無理由，判決如主文。
中　　華　　民　　國　　111 　年　　9 　　月　　6 　　日
                   家事法庭   審判長法　官  王  銘
                                    法　官  張國華
                                    法　官  唐敏寶
正本係照原本作成。
如不服本判決，應於收受送達後20日內向本院提出上訴書狀，其
未表明上訴理由者，應於提出上訴後20日內向本院補提理由書狀
（均須按他造當事人之人數附繕本）。因疫情而遲誤不變期間，
得向法院聲請回復原狀。
上訴時應提出委任律師或具有律師資格之人之委任狀；委任有律
師資格者，另應附具律師資格證書及釋明委任人與受任人有民事
訴訟法第466條之1第1項但書或第2項所定關係之釋明文書影本。
如委任律師提起上訴者，應一併繳納上訴審裁判費。
                                    書記官  劉恒宏
　　　　　　　　　　　　　　　　　　
中　　華　　民　　國　　111 　年　　9 　　月　　6 　　日
附表（上訴人與丙○○、丁○○會面交往之時間、方法及兩造應遵守
      事項）：
壹、時間：
一、於每月第二、四週之週日上午9時起，至同日下午6時止，上
    訴人得與丙○○、丁○○會面交往，並得攜出同遊。
二、因丙○○、丁○○已年滿16歲，故上訴人與彼等會面交往，應適
    度尊重彼等之意願，以維丙○○、丁○○之最佳利益。
貳、方法：
一、由上訴人至被上訴人住處（或兩造協議之地點），接取、送
    回丙○○、丁○○。
二、上開會面交往時間以外之期間，上訴人得與丙○○、丁○○為通
    信、通話、視訊之行為，但不得妨礙丙○○、丁○○之日常生活
    作息，被上訴人不得藉故拒絕；另被上訴人應提供上訴人直
    接聯絡丙○○、丁○○之電話號碼及通信地址。
三、上訴人得為致贈禮物、交換照片、拍照等行為，並得出遊或
    同宿。
四、丙○○、丁○○地址或聯絡方式或就讀學校如有變更，被上訴人
    應隨時通知上訴人。
五、上訴人於會面交往當日逾時2小時以上，未前往接回丙○○、
    丁○○者，除經被上訴人或丙○○、丁○○同意外，視同上訴人放
    棄當日之會面交往，以免影響被上訴人及丙○○、丁○○之生活
    安排。
六、兩造均不得任意片面更改會面交往之日期、時間，及接取、
    送回丙○○、丁○○之地點。上訴人如於上開期日無法與丙○○、
    丁○○進行會面交往，應於2日前通知被上訴人，如臨時發生
    不可預期之事件，最遲於會面交往30分鐘內通知被上訴人。
參、兩造應遵守事項：
一、不得有危害上開丙○○、丁○○身心健康之行為。
二、不得對丙○○、丁○○灌輸反抗對造之觀念。
三、均應尊重對方對於丙○○、丁○○有關宗教信仰之教育。
四、上訴人於會面交往期間，應履行因親權所為相關生活習慣、
    學業輔導及作業完成等指示之義務。
五、如丙○○、丁○○於會面交往中患病或遭遇事故，而被上訴人無
    法就近照料時，上訴人應為必要之醫療措施，即上訴人在伊
    會面交往實施中，仍須善盡對丙○○、丁○○保護教養之義務。
六、被上訴人如未遵守交付丙○○、丁○○義務或違反前開應行注意
    事項時，上訴人得依民法第1055條第3項規定，聲請法院改
    定由上訴人任丙○○、丁○○權利義務之行使或負擔。上訴人如
    違反前開會面交往時應行注意事項或未準時交還丙○○、丁○○
    時，被上訴人得依民法第1055條第5項、家事事件法第107條
    第1項規定，聲請禁止上訴人繼續會面交往或減少會面交往
    之時間。